ACORDAO-COMPLETO-2525958

ACÓRDÃO 6505/2022 ATA 36/2022 - SEGUNDA CÂMARA

VISTOS, relatados e discutidos estes autos referentes à Tomada de Contas Especial instaurada pelo Fundo Nacional de Desenvolvimento da Educação, em decorrência da impugnação parcial de despesas realizadas pelo Município de Araçoiaba/PE no âmbito do Programa Nacional de Alimentação Escolar - Pnae, exercícios 2007 e 2009, e do Programa Nacional de Apoio ao Transporte do Escolar - Pnate, exercícios 2008 e 2010, bem como pela omissão do dever de prestar contas dos recursos do Pnate/2011.
ACORDAM os Ministros do Tribunal de Contas da União, reunidos em sessão da 2ª Câmara, ante as razões expostas pelo Relator, em: 
9.1. julgar regulares as contas do Sr. Carlos Jogli Albuquerque Tavares Uchôa e dar-lhe quitação plena, nos termos dos arts. 1º, inciso I, 16, inciso I, e 17 da Lei 8.443/1992;
9.2. com fundamento nos arts. 1º, inciso I, 16, inciso III, alíneas "b" e "c", 19, caput, e 23, inciso III, da Lei 8.443/1992, julgar irregulares as contas do Sr. Severino Alexandre Sobrinho e condená-lo ao pagamento das quantias descritas a seguir, atualizadas monetariamente e acrescidas de juros de mora calculados a partir das respectivas datas até o dia da efetiva quitação, fixando-lhe o prazo de 15 (quinze) dias, a contar da notificação, para comprovar, perante o Tribunal (art. 214, inciso III, alínea "a", do Regimento Interno/TCU) , o recolhimento do débito ao Fundo Nacional de Desenvolvimento da Educação - FNDE, na forma da legislação em vigor:
	DATA 
	VALOR ORIGINAL (R$) 

	12/06/2007
	2.950,84

	12/06/2007
	11.974,40

	21/11/2008
	3.300,00

	22/12/2008
	1.240,00

	04/07/2008
	2.007,56

	07/01/2009
	220,00

	03/09/2010
	3.000,00

	17/09/2010
	3.322,40

	24/09/2010
	4.000,00

	18/10/2010
	2.000,00

	20/10/2010
	5.400,00

9.3. aplicar ao Sr. Severino Alexandre Sobrinho a multa prevista no art. 57 da Lei 8.443/1992, no valor de R$ 8.000,00 (oito mil reais) , fixando-lhe o prazo de 15 (quinze) dias, a contar da notificação, para comprovar, perante o Tribunal (art. 214, inciso III, alínea "a", do Regimento Interno/TCU) , o recolhimento da dívida ao Tesouro Nacional, atualizada monetariamente desde a data do presente Acórdão até a do efetivo recolhimento, caso paga após o vencimento, na forma da legislação em vigor;
9.4. autorizar, caso requerido, nos termos do art. 26 da Lei 8.443/1992 c/c o art. 217 do Regimento Interno/TCU, o parcelamento das dívidas em até 36 (trinta e seis) parcelas mensais e sucessivas, sobre as quais incidirão os correspondentes acréscimos legais (débito: atualização monetária e juros de mora; multa: atualização monetária) , esclarecendo ao responsável que a falta de pagamento de qualquer parcela importará no vencimento antecipado do saldo devedor, sem prejuízo das demais medidas legais;
9.5. autorizar desde logo a cobrança judicial das dívidas, nos termos do art. 28, inciso II, da Lei 8.443/1992, caso não atendida a notificação; 
9.6. enviar cópia deste Acórdão ao FNDE, para ciência, e à Procuradoria da República no Estado de Pernambuco, com fundamento no art. 16, § 3º, da Lei 8.443/1992.

Tomada de Contas Especial instaurada pelo Fundo Nacional de Desenvolvimento da Educação em face da não comprovação da aplicação de recursos repassados ao Município de Araçoiaba/PE por força do Programa Nacional de Alimentação Escolar de 2007 e 2009 e do Programa Nacional de Transporte do Escolar de 2008 e 2010, bem como da omissão de prestar contas dos recursos do Programa Nacional de Transporte do Escolar de 2011.

Segunda Câmara

Município de Araçoiaba/PE.

3. Responsáveis: Severino Alexandre Sobrinho (XXX.622.534-XX) e Carlos Jogli Albuquerque Tavares Uchôa (XXX.706.154-XX).

13.1. Ministros presentes: Bruno Dantas (Presidente), Augusto Nardes, Aroldo Cedraz e Antonio Anastasia.
13.2. Ministro-Substituto presente: Marcos Bemquerer Costa (Relator).

MARCOS BEMQUERER

Trata-se da Tomada de Contas Especial (peças 1-4) instaurada pelo Fundo Nacional de Desenvolvimento da Educação - FNDE em razão da impugnação parcial de despesas realizadas pelo Município de Araçoiaba/PE, no âmbito do Programa Nacional de Alimentação Escolar - Pnae, exercícios 2007 e 2009, e do Programa Nacional de Apoio ao Transporte do Escolar - Pnate, exercícios 2008 e 2010, bem como pela omissão do dever de prestar contas dos recursos do Pnate/2011.
2.	O Relatório de Tomada de Contas Especial 154/2017 (peça 4, p. 178-194) contém as seguintes informações sobre os repasses efetuados, o dano apurado e as respectivas responsabilidades:  
		Valor Repassado
 (R$) 
	Dano
 (R$) 
	Causa
do dano
	Responsáveis

					Severino Alexandre Sobrinho
Prefeito de 2005 a 2012, exceto
 no período de
23/08 a 06/12/2011
	Carlos Jogli Albuquerque Tavares Uchôa
Prefeito 
no período de
 23/08 a 06/12/2011

	Pnae/2007
	152.152,00
	14.925,24
	Ausência de documentos referentes à aquisição de alimentos
	14.925,24
	
	Pnate/2008
	169.840,00
	6.547,56
	Ausência de documentos referentes à contratação de serviços de transporte 
	6.547,56
	
	Pnae/2009
	25.884,53
	220,00
	Ausência de documentos referentes à aquisição de alimentos 
	220,00
	
			1,06
	Pagamento de tarifa bancária
	1,06
	
	Pnate/2010
	66.281,60
	17.722,40
	Ausência de documentos referentes à contratação de serviços de transporte
	17.722,40
	
	Pnate/2011
	76.534,58
	76.534,58
	Omissão no dever de prestar contas
	76.534,58
	76.534,58

 3.	A Secretaria Federal de Controle Interno certificou a irregularidade das presentes contas (peça 1, p. 12-13) e a autoridade ministerial atestou haver tomado conhecimento dessa conclusão (peça 1, p. 3-4) .
4.	Neste Tribunal, a instrução do feito coube inicialmente à Secretaria de Controle Externo no Estado da Bahia - Secex/BA. O Auditor Federal de Controle Externo - AUFC (peça 15) propôs ajustes na responsabilidade dos agentes, para fins de citação, indicando que o Sr. Carlos Jogli Albuquerque Tavares Uchoa deveria responder somente por quatro dispêndios realizados no período de 1º/09 a 31/11/2011, nos valores individuais de R$ 8.541,87, no âmbito do Pnate/2011, e o Sr. Severino Alexandre Sobrinho, por todos os demais dispêndios não justificados, nos períodos de 2007 a 2011, bem como pela omissão no dever de prestar contas do Pnate/2011.
5.	Por seu turno, o Diretor Técnico (peça 16) efetuou os seguintes ajustes no conteúdo objetivo e subjetivo do processo:
	a) parte do débito verificado no Pnate/2008, no valor de R$ 2.007,56, não decorre apenas da ausência de documentação comprobatória, mas também do desvio de finalidade verificado no transporte de pacientes para outras cidades; a citação solidária do Município beneficiado, prevista pela Decisão Normativa TCU 54/2007, não se mostra economicamente razoável;
	b) o débito de R$ 1,06, referente a pagamento de tarifas bancárias com recursos do Pnae/2009, decorre da atualização financeira observada entre a realização da despesa e a sua restituição, e, por insignificante, deve ser excluído; 
	c) considerando que os Srs. Severino Alexandre Sobrinho e Carlos Jogli Albuquerque Tavares Uchoa se alternaram por seis vezes na administração municipal no período de 2011 a 2012, tendo esse último atuado no período de 09/02/2012 a 31/12/2012, deve ser realizada sua audiência pelo não cumprimento do prazo originalmente estipulado para prestação de contas do Pnate/2011.
7.	O Sr. Severino Alexandre Sobrinho foi citado (peça 19, com aviso de recebimento à peça 21) para comprovar a restituição, aos cofres do FNDE, das quantias abaixo descritas, atualizadas monetariamente na forma da legislação, e/ou apresentar alegações de defesa quanto à não comprovação da boa e regular aplicação dos recursos federais repassados ao município de Araçoiaba/PE, em face das seguintes condutas: 
a) ausência de apresentação da documentação comprobatória da aplicação dos recursos dos Programas Pnae/2007, Pnate/2008, Pnae/2009 e Pnate/2010:
	DATA 
	VALOR ORIGINAL (R$) 

	12/06/2007
	2.950,84

	12/06/2007
	11.974,40

	21/11/2008
	3.300,00

	22/12/2008
	1.240,00

	07/01/2009
	220,00

	03/09/2010
	3.000,00

	17/09/2010
	3.322,40

	24/09/2010
	4.000,00

	18/10/2010
	2.000,00

	20/10/2010
	5.400,00

b) ausência de apresentação da documentação comprobatória da aplicação dos recursos do Pnate/2008 e desvio de finalidade:
	DATA 
	VALOR ORIGINAL (R$) 

	04/07/2008
	2.007,56

c) omissão no dever de demonstrar a boa regular aplicação dos recursos do Pnate/2011:
	DATA 
	VALOR ORIGINAL (R$) 

	31/03/2011
	8.199,65

	29/04/2011
	8.541,87

	31/05/2011
	8.541,87

	01/07/2011
	8.541,87

	29/07/2011
	8.541,87

8.	Ao Sr. Carlos Jogli Albuquerque Tavares Uchôa foram encaminhadas, pelos expedientes às peças 27 e 28 (avisos de recebimento às peças 29 e 32) :
	a) citação para comprovar a restituição, aos cofres do FNDE, das quantias abaixo descritas, atualizadas monetariamente na forma da legislação, e/ou apresentar alegações de defesa quanto à não comprovação da boa e regular aplicação dos recursos federais repassados ao município de Araçoiaba/PE, em face da omissão no dever legal de prestar contas dos recursos do Pnate/2011;
	DATA DE OCORRÊNCIA
	VALOR ORIGINAL (R$) 

	1º/09/2011
	8.541,87

	30/09/2011
	8.541,87

	31/10/2011
	8.541,87

	30/11/2011
	8.541,84

	b) audiência pelo descumprimento do prazo originalmente estipulado para prestação de contas.
9.	Transcorrido o prazo de defesa, o Sr. Severino Alexandre Sobrinho não se manifestou. O Sr. Carlos Jogli Albuquerque Tavares Uchôa apresentou alegações de defesa e documentação a título de prestação de contas do Pnate/2011 (peças 36-60) .
10.	 O FNDE informou que o Sr. Carlos Jogli Albuquerque Tavares Uchôa apresentou prestação de contas em 13/8/2020, a qual seria objeto de nota técnica (peça 69, p. 1 e 19) . 
11.	Por meio de Despacho (peça 74) , autorizei a realização de diligência junto ao FNDE (peça 75) , para que encaminhasse ao Tribunal suas conclusões sobre a prestação de contas intempestiva do Pnate/2011, bem como sobre a possibilidade de os documentos oferecidos pelo responsável servirem de subsídio ao exame de mérito por parte do TCU.
12.	Em resposta, veio aos autos a Nota Técnica 2270799/2001 (peça 77) , na qual o FNDE se manifestou, em suma, pela suficiência da documentação apresentada para fins de prestação de contas do Pnate/2011. Especificou que constam do extrato bancário da conta específica desse programa, pagamentos no total de R$ 10.475,59 não declarados na relação de pagamento. Entretanto, esse montante deveria ser abatido da quantia de R$ 33.571,32 depositada na conta do programa como recursos próprios (peças 77, 3-8) .
13.	O Sr. Carlos Jogli Albuquerque Tavares Uchôa apresentou elementos adicionais de defesa (peças 82 e 83) , os quais foram examinados na instrução à peça 84, abaixo transcrita no essencial e com ajustes de forma:
"ANÁLISE DOS PRESSUPOSTOS DE PROCEDIBILIDADE DA IN/TCU 71/2012
Prejuízo ao Contraditório e Ampla Defesa
24.	Verifica-se que não houve o transcurso de mais de dez anos desde o fato gerador sem que tenha havido a notificação dos responsáveis pela autoridade administrativa federal competente (art. 6º, inciso II, c/c art. 19 da IN/TCU 71/2012, modificada pela IN/TCU 76/2016) , uma vez que as irregularidades sancionadas ocorreram em 28/2/2008 (Pnae/2007) , 15/4/2009 (Pnate/2008) , 31/3/2010 (Pnae/2009) , 15/4/2011 (Pnate/2010) e 30/4/2013 (Pnate/2011) , tendo os responsáveis sido notificados sobre as irregularidades pelo FNDE por meio dos seguintes ofícios:
	a) Pnae/2007, [Pnate/2008, Pnae/2009 e Pnate/2010] (Severino) : Ofício 349/2012-DIAFI (peça 1, p. 187-190) , recebido em 1/3/2012 (peça 1, p. 222) .
	(...) 
	e) Pnate/2011 (Severino) : Ofício 120/2015-SEOPC (peça 4, p. 142) , recebido em 6/2/2015 (peça 4, 143) ;
	f) Pnate/2011 (Carlos Jogli) : Ofício 121/2015-SEOPC (peça 4, p. 146) , recebido em 4/2/2015 (peça 4, p. 147) .	
Valor de Constituição da TCE 	
25.	Verifica-se, ainda, que o valor atualizado do débito apurado (sem juros) , em 1º/1/2017, é de R$ 175.409,81, portanto superior ao limite mínimo de R$ 100.000,00, na forma estabelecida conforme os arts. 6º, inciso I, e 19 da IN/TCU 71/2012, modificada pela IN/TCU 76/2016. 
26.	Em atendimento ao item 9.4, do Acórdão 1772/2017-TCU-Plenário (Relator Ministro Substituto Augusto Sherman Cavalcanti) , foi efetuada pesquisa no sistema processual do TCU, e não foi encontrada tomada de contas especial em tramitação com débitos imputáveis aos responsáveis com valores inferiores ao fixado no art. 6º, inciso I, da Instrução Normativa TCU 71/2012.
27.	A tomada de contas especial está, assim, devidamente constituída e em condições de ser instruída.
EXAME TÉCNICO
28.	Da análise dos documentos presentes nos autos, verifica-se que o Sr. Severino Alexandre Sobrinho, prefeito municipal de Araçoiaba/PE nas gestões 2005-2008, 1º/1/2009-31/7/2011, 11/8/2011-22/8/2011 e 8/12/2012-31/12/2012, era a pessoa responsável pela gestão e execução dos recursos federais recebidos à conta dos programas Pnae/2007, Pnate/2008, Pnae/2009, Pnate/2010 e Pnate/2011 (parcial) , sendo o Sr. Carlos Jogli Albuquerque Tavares Uchôa, prefeito municipal de Araçoiaba/PE nas gestões 1º/8/2011-10/8/2011, 23/8/2011-7/12/2011 e 9/12/2012-31/12/2012, responsável por parte da gestão do Pnate/2011.
29.	Por meio da Nota Técnica 2270799/2021 (peça 77, p. 3-8) , o FNDE manifestou-se pela suficiência da documentação apresentada a título de prestação de contas do Pnate/2011, uma vez que não foram constatadas irregularidades causadoras de dano ao erário.
30.	O reconhecimento da inexistência de débito não impede o julgamento pela irregularidade das contas, com aplicação da multa prevista no art. 58, inciso I, da Lei 8.443/1992, em consequência do não cumprimento do prazo para apresentação da prestação de contas.
31.	Cabe destacar que a prestação de contas extemporânea foi enviada em 13/8/2020 (peça 69, p. 21) e os responsáveis foram citados em 30/1/2019 (peça 21) e 27/9/2019 (peça 29) , ou seja, a prestação de contas foi apresentada posteriormente ao recebimento da citação, o que implica dizer que a intempestividade efetivamente se converteu em omissão, conforme orientação consagrada pela jurisprudência do TCU. Transcreve-se, a seguir, alguns julgados nesse sentido:
'A citação pelo TCU é o marco temporal a partir do qual a apresentação da prestação de contas não descaracteriza a omissão' (Acórdão 162/2019-TCU-Primeira Câmara, Relator Ministro Bruno Dantas) .
'A omissão no dever de prestar contas fica caracterizada apenas a partir da citação por essa irregularidade. Prestadas as contas antes de expedida a comunicação por parte do Tribunal, não há que se falar em incidência do art. 209, § 4º, do Regimento Interno do TCU, por falta do suporte fático delimitado pela norma' (Acórdão 438/2016-TCU-Segunda Câmara, Revisor Ministro Substituto Marcos Bemquerer) .
'A apresentação da prestação de contas a destempo, mas até o momento anterior ao da citação pelo TCU, configura intempestividade no dever de prestar contas. A omissão no dever de prestar contas fica caracterizada apenas a partir da citação por essa irregularidade.' (Acórdão 5773/2015-TCU-Primeira Câmara, Relator Ministro José Múcio Monteiro) .
'Demonstrada a adequada e integral aplicação dos recursos, a falha relativa à intempestividade na apresentação de prestação de contas deve ser considerada falha formal, o que conduz ao julgamento das contas pela regularidade. O julgamento das contas pela irregularidade restringe-se às situações em que a conduta do responsável ou os danos provocados sejam igualmente graves.' (Acórdão 1628/2008-TCU-Segunda Câmara, Relator Ministro-Substituto Augusto Sherman Cavalcanti) .
32.	Sobre o assunto, oportuno mencionar excerto do voto do Exmo. Ministro Raimundo Carreiro, condutor do Acórdão 4460/2011-TCU-Segunda Câmara, in verbis:
'13. Logo, na medida em que sua omissão ensejou a movimentação de toda a máquina administrativa no âmbito interno e externo, imperioso que seja apenada, pois constitui conduta grave, além de violar a Constituição Federal, a Lei nº 8.443/92 e o próprio convênio que geriu.'
33.	O Sr. Carlos Jogli Albuquerque Tavares Uchôa apresentou alegações de defesa em 27/11/2019 (peças 36-60) e 'alegações adicionais de defesa' em 13/5/2021 (peças 82-83) , as quais serão analisadas a seguir.
Defesa do Sr. Carlos Jogli Albuquerque Tavares Uchôa
34.	Como linha mestra de sua defesa, alega que se deparou com um verdadeiro caos administrativo quando assumiu o cargo de prefeito, uma vez que o município enfrentava uma grande instabilidade político-administrativa, provocada por sucessivas mudanças de gestão determinadas por decisões judiciais.
35.	A prestação de contas referente ao exercício de 2011 seria de total responsabilidade da gestão sucessora, pois o prazo para entrega da aludida prestação de contas havia expirado em 30/4/2013, devido a um erro no sistema do FNDE (instabilidade técnica no sistema 'contas online') , de modo que o demandado teria ficado impossibilitado de prestar contas do Pnate/2011, considerando que sua gestão se encerrara  em 2012, ocasionando a perda de seu acesso ao sistema do FNDE a partir do momento em que foi gerada nova senha para o prefeito sucessor.
36.	Nas 'alegações adicionais de defesa', aponta diversos julgados deste Tribunal que teriam acatado o argumento da instabilidade político-administrativa do município ou do vencimento do prazo para prestação de contas na gestão sucessora.
Análise da defesa do Sr. Carlos Jogli Albuquerque Tavares Uchôa
37.	O vencimento do prazo para prestação de contas, de fato, ocorreu na gestão do sucessor, Sr. Joamy Alves de Oliveira, que apresentou representação criminal contra os Srs. Carlos Jogli Albuquerque Tavares Uchôa e Severino Alexandre Sobrinho (peça 4, p. 162-166) , razão pela qual é possível concluir que ocorreu um equívoco na audiência do Sr. Carlos Jogli Albuquerque Tavares Uchôa, pois esta não deveria ter ocorrido pelo não cumprimento do prazo originalmente estipulado para apresentação da prestação de contas, mas sim pela não disponibilização das condições materiais mínimas e necessárias para que seu sucessor pudesse apresentar a prestação de contas.
38.	Se a audiência tivesse sido realizada nos termos corretos, seria possível analisar a possibilidade de aplicação de multa, porém, como a audiência foi realizada por uma irregularidade que não ocorreu de fato, pode-se concluir que ocorreu prejuízo ao contraditório e à ampla defesa, motivo pelo qual não cabe aplicação de multa decorrente do atraso na apresentação da prestação de contas.
39.	A prestação de contas foi apresentada pelo responsável (peça 69, p. 19) , tendo o FNDE se pronunciado pela suficiência da documentação (peça 77) .
40.	Conclui-se, assim, por propor o julgamento pela regularidade com ressalva destas contas especiais do Sr. Carlos Jogli Albuquerque Tavares Uchôa.
Revelia do Sr. Severino Alexandre Sobrinho
41.	Foi dada oportunidade ao Sr. Severino Alexandre Sobrinho para apresentar defesa, mas ele optou pelo silêncio, configurando a revelia.
42.	Cumpre tecer breves considerações sobre a forma como são realizadas as comunicações processuais no TCU. A esse respeito, destacam-se o art. 179 do Regimento Interno/TCU (Resolução 155, de 4/12/2002) e os arst. 3º e 4º, inciso III, § 1º, da Resolução TCU 170/2004, in verbis:
Regimento Interno/TCU
'Art. 179. A citação, a audiência ou a notificação, bem como a comunicação de diligência, farse-ão:
I - mediante ciência da parte, efetivada por servidor designado, por meio eletrônico, fac-símile, telegrama ou qualquer outra forma, desde que fique confirmada inequivocamente a entrega da comunicação ao destinatário;
II - mediante carta registrada, com aviso de recebimento que comprove a entrega no endereço do destinatário;
III - por edital publicado no Diário Oficial da União, quando o seu destinatário não for localizado'
Resolução TCU 170/2004
'Art. 3º As comunicações serão dirigidas ao responsável, ou ao interessado, ou ao dirigente de órgão ou entidade, ou ao representante legal ou ao procurador constituído nos autos, com poderes expressos no mandato para esse fim, por meio de:
I - correio eletrônico, fac-símile ou telegrama;
II - servidor designado;
III - carta registrada, com aviso de recebimento;
IV - edital publicado no Diário Oficial da União, quando o seu destinatário não for localizado, nas hipóteses em que seja necessário o exercício de defesa.
Art. 4º. Consideram-se entregues as comunicações:
I - efetivadas conforme disposto nos incisos I e II do artigo anterior, mediante confirmação da ciência do destinatário;
II - realizadas na forma prevista no inciso III do artigo anterior, com o retorno do aviso de recebimento, entregue comprovadamente no endereço do destinatário;
III - na data de publicação do edital no Diário Oficial da União, quando realizadas na forma prevista no inciso IV do artigo anterior.
§ 1º O endereço do destinatário deverá ser previamente confirmado mediante consulta aos sistemas disponíveis ao Tribunal ou a outros meios de informação, a qual deverá ser juntada ao respectivo processo.'
43.	Bem se vê, portanto, que a validade da citação via postal não depende de que o aviso de recebimento seja assinado pelo próprio destinatário da comunicação, o que dispensa, no caso em tela, a entrega do AR em 'mãos próprias'. A exigência da norma é no sentido de o Tribunal verificar se a correspondência foi entregue no endereço correto, residindo aqui a necessidade de certeza inequívoca. 
44.	Não é outra a orientação da jurisprudência do TCU, conforme se verifica nos julgados a seguir transcritos:
'São válidas as comunicações processuais entregues, mediante carta registrada, no endereço correto do responsável, não havendo necessidade de que o recebimento seja feito por ele próprio' (Acórdão 3648/2013-TCU-Segunda Câmara, Relator Min. José Jorge) ;
'É prescindível a entrega pessoal das comunicações pelo TCU, razão pela qual não há necessidade de que o aviso de recebimento seja assinado pelo próprio destinatário. Entregandose a correspondência no endereço correto do destinatário, presume-se o recebimento da citação.' (Acórdão 1019/2008-TCU-Plenário, Relator Min. Benjamin Zymler) ;
'As comunicações do TCU, inclusive as citações, deverão ser realizadas mediante Aviso de Recebimento - AR, via Empresa Brasileira de Correios e Telégrafos, bastando para sua validade que se demonstre que a correspondência foi entregue no endereço correto.' (Acórdão 1526/2007-TCU-Plenário, Relator Min. Aroldo Cedraz) .
45.	A validade do critério de comunicação processual do TCU foi referendada pelo Supremo Tribunal Federal, nos termos do julgamento do MS-AgR 25.816/DF, por meio do qual se afirmou a desnecessidade da ciência pessoal do interessado, entendendo-se suficiente a comprovação da entrega do 'AR' no endereço do destinatário:
'Ementa: agravo regimental. Mandado de segurança. Desnecessidade de intimação pessoal das decisões do tribunal de contas da união. art. 179 do regimento interno do TCU. Intimação do ato impugnado por carta registrada, iniciado o prazo do art. 18 da lei nº 1.533/51 da data constante do aviso de recebimento. Decadência reconhecida. Agravo improvido.
O envio de carta registrada com aviso de recebimento está expressamente enumerado entre os meios de comunicação de que dispõe o Tribunal de Contas da União para proceder às suas intimações.
O inciso II do art. 179 do Regimento Interno do TCU é claro ao exigir apenas a comprovação da entrega no endereço do destinatário, bastando o aviso de recebimento simples.' 
46.	No presente caso, a citação do Sr. Severino Alexandre Sobrinho se deu no endereço do responsável proveniente da base de dados da Receita Federal (peça 18) e a entrega do ofício citatório está comprovada por meio de AR (peça 21) , conforme demonstrado no item 12 desta instrução, tendo o AR sido assinado pelo próprio Severino Alexandre.
47.	Nos processos do TCU, a revelia não leva à presunção de que seriam verdadeiras todas as imputações levantadas contra os responsáveis, diferentemente do que ocorre no processo civil, em que a revelia do réu opera a presunção da verdade dos fatos narrados pelo autor (Acórdão 1009/2018-TCU-Plenário, Relator Min. Bruno Dantas; 2369/2013-Plenário, Relator Min. Benjamin Zymler e 2449/2013-Plenário, Relator Min. Benjamin Zymler) . Dessa forma, a avaliação da responsabilidade do agente não pode prescindir de prova existente no processo ou para ele carreada. 
48.	Assim, mesmo as alegações de defesa não sendo apresentadas, considerando o princípio da verdade real que rege esta Corte, procurou-se buscar, em manifestações do responsável na fase interna desta tomada de contas especial, se havia algum argumento que pudesse ser aproveitado a seu favor. 
49.	No entanto, o responsável não se manifestou na fase interna, não havendo, portanto, nenhum argumento que possa vir a ser analisado e posteriormente servir para afastar as irregularidades apontadas.
50.	Tratando-se de processo em que a parte interessada não se manifestou acerca das irregularidades imputadas, não há elementos para que se possa efetivamente aferir e reconhecer a ocorrência de boa-fé na conduta do responsável, podendo este Tribunal, desde logo, proferir o julgamento de mérito pela irregularidade das contas, conforme os termos dos §§ 2º e 6º do art. 202 do Regimento Interno/TCU (Acórdão 2064/2011-TCU-Primeira Câmara, Relator Min. Ubiratan Aguiar; 6.182/2011-1ª Câmara, Relator Min. Subst. Weder de Oliveira; 4.072/2010-1ª Câmara, Relator Min. Valmir Campelo; 1.189/2009-1ª Câmara, Relator Min. Subst. Marcos Bemquerer) ; 731/2008-Plenário, Relator Min. Aroldo Cedraz.
51.	Como o Sr. Severino Alexandre Sobrinho não se manifestou nos autos, ele deve ser considerado revel, nos termos do art. 12, § 3º, da Lei 8.443/1992, propondo-se que suas contas sejam julgadas irregulares, com imputação de débito e aplicação da multa prevista no art. 57 da Lei 8.443/1992.
52.	Propõe-se, contudo, a exclusão débitos referentes ao Pnate/2011, tendo em conta que a prestação de contas foi apresentada pelo Sr. Carlos Jogli Albuquerque Tavares Uchôa (peça 69, p. 19) , sendo a documentação considerada suficiente pelo FNDE (peça 77) .
Prescrição da Pretensão Punitiva
53.	Vale ressaltar que a pretensão punitiva do TCU, conforme Acórdão 1441/2016-TCU-Plenário, Relator Min. Benjamin Zymler, que uniformizou a jurisprudência acerca dessa questão, subordina-se ao prazo geral de prescrição indicado no art. 205 do Código Civil, que é de dez anos, contado da data de ocorrência da irregularidade sancionada, nos termos do art. 189 do Código Civil, sendo este prazo interrompido pelo ato que ordenar a citação, a audiência ou a oitiva dos responsáveis.
54.	No caso em exame, ocorreu a prescrição em relação ao Pnate/2007, não sendo possível aplicação de multa no que se refere ao mencionado programa, uma vez que a irregularidade sancionada ocorreu em 28/2/2008 e a citação foi ordenada em 27/12/2008 (peça 16) .
55.	Quanto aos demais programas, propõe-se a aplicação da multa prevista no art. 57 da Lei 8.443/1992, já que não transcorreu o prazo de dez anos entre as irregularidades sancionadas e o ato que ordenou a citação do responsável, pois a citação quanto aos demais programas também foi ordenada em 27/12/2008 (peça 16) , enquanto as irregularidades sancionadas ocorreram em 15/4/2009 (Pnate/2008) , 31/3/2010 (Pnae/2009) e 15/4/2011 (Pnate/2010) .
CONCLUSÃO
56.	Diante da revelia do Sr. Severino Alexandre Sobrinho, e inexistindo nos autos elementos que permitam concluir pela ocorrência de boa-fé ou de outros excludentes de culpabilidade em sua conduta, propõe-se que suas contas sejam julgadas irregulares, com imputação de débito e aplicação da multa prevista no art. 57 da Lei 8.443/1992.
57.	Em face da análise promovida na seção Exame Técnico, propõe-se acolher as alegações de defesa apresentadas pelo Sr. Carlos Jogli Albuquerque Tavares Uchôa e julgar suas contas regulares com ressalva.
58.	Embora o Sr. Severino Alexandre Sobrinho tenha permanecido silente e, portanto, revel, considera-se que o acolhimento das alegações de defesa apresentadas pelo Sr. Carlos Jogli Albuquerque Tavares Uchôa lhe aproveita no que se refere ao Pnate/2011, uma vez que a prestação de contas foi apresentada ao FNDE, que se manifestou favoravelmente à sua aprovação, considerando que não ocorreu dano ao erário, não devendo ser imputado débito ao responsável quanto ao referido programa."
14.	Diante da análise acima transcrita, a proposta de encaminhamento (peça 84, p. 14-16) , que contou com a concordância do escalão dirigente da Secex/TCE (peças 85 e 86) , é no sentido de:
	a) acolher as alegações de defesa apresentadas pelo Sr. Carlos Jogli Albuquerque Tavares Uchôa, de modo a afastar o débito pelo qual foi citado, e julgar regulares com ressalva as suas contas, com fundamento nos artigos 1º, inciso I, 16, inciso II, 18 e 23, inciso II, da Lei 8.443/1992, dando-se-lhe quitação; 
	b) considerar revel o Sr. Severino Alexandre Sobrinho, com base no art. 12, § 3º, da Lei 8.443/1992, e dar prosseguimento ao processo, para todos os efeitos, e julgar irregulares as suas contas, nos termos dos arts. 1º, inciso I, 16, inciso III, alíneas b e c, da Lei 8.443/1992, c/c os arts. 19 e 23, inciso III, da mesma lei, condenando-o ao pagamento das importâncias a seguir especificadas, atualizadas monetariamente e acrescidas dos juros de mora, calculadas a partir das datas discriminadas até a data da efetiva quitação do débito, fixando-lhe o prazo de quinze dias, para comprovar, perante o Tribunal, o recolhimento das referidas quantias aos cofres do FNDE, nos termos do art. 23, inciso III, alínea a, da citada lei, c/c o art. 214, inciso III, alínea a, do Regimento Interno/TCU:
	ORIGEM DO DÉBITO
	DATA 
	VALOR ORIGINAL (R$) 

	Pnae/2007
	12/06/2007
	2.950,84

	Pnae/2007
	12/06/2007
	11.974,40

	Pnae/2009
	07/01/2009
	220,00

	Pnate/2008
	21/11/2008
	3.300,00

	Pnate/2008
	22/12/2008
	1.240,00

	Pnate/2008
	04/07/2008
	2.007,56

	Pnate/2010
	03/09/2010
	3.000,00

	Pnate/2010
	17/09/2010
	3.322,40

	Pnate/2010
	24/09/2010
	4.000,00

	Pnate/2010
	18/10/2010
	2.000,00

	Pnate/2010
	20/10/2010
	5.400,00

c)	aplicar ao Sr. Severino Alexandre Sobrinho a multa prevista no art. 57 da Lei 8.443/1992, fixando-lhe o prazo de quinze dias, a contar da notificação, para que comprove, perante o Tribunal, o recolhimento da dívida aos cofres do Tesouro Nacional (art. 214, inciso III, alínea a, do Regimento Interno/TCU) ;
d) autorizar, desde logo, a cobrança judicial da dívida, caso não atendida a notificação, na forma do disposto no art. 28, inciso II, da Lei 8.443/1992;
e) autorizar também, desde logo, se requerido, com fundamento no art. 26 da Lei 8.443/1992 c/c o art. 217, §§ 1º e 2º, do Regimento Interno/TCU, o parcelamento das dívidas em até 36 parcelas, incidindo, sobre cada parcela, corrigida monetariamente, os correspondentes acréscimos legais; 
f) enviar cópia do acórdão a ser prolatado à Procuradoria da República no Estado de Pernambuco, nos termos do art. 16, § 3º, da Lei 8.443/1992, c/c art. 209, § 7º, do Regimento Interno/TCU, para adoção das medidas cabíveis, e ao FNDE e aos responsáveis, para ciência.
15.	O Ministério Público junto ao TCU, representado pela Procuradora Geral Cristina Machado da Costa e Silva (peça 87) , sustenta a aptidão da Lei 9.873/1999 para regular as prescrições ressarcitória e punitiva, tanto no que diz respeito à aplicação do prazo geral de cinco anos, bem como do prazo trienal para fins da prescrição intercorrente. Pontua que, no caso em concreto, o instituto não teria incidido devido à presença de vários marcos interruptivos. No mérito, manifestou-se de acordo com a proposta oferecida pela unidade técnica. 
	É o Relatório.

Procuradora-Geral Cristina Machado da Costa e Silva.

TOMADA DE CONTAS ESPECIAL. PROGRAMA NACIONAL DE ALIMENTAÇÃO ESCOLAR - PNAE, EXERCÍCIOS 2007 E 2009. PROGRAMA NACIONAL DE APOIO AO TRANSPORTE ESCOLAR - PNATE/2008, 2010 e 2011. REPASSES AO MUNICÍPIO DE ARAÇOIABA/PE. 1) IMPUGNAÇÃO PARCIAL DAS DESPESAS REFERENTES AOS EXERCÍCIOS DE 2007 A 2010. NÃO COMPROVAÇÃO DA REGULARIDADE DOS GASTOS. CONTAS IRREGULARES. DÉBITO E MULTA. 2) OMISSÃO NO DEVER DE PRESTAR CONTAS DOS RECURSOS REFERENTES A 2011. OBRIGAÇÃO DO PREFEITO SUCESSOR. CONTAS REGULARES.

TOMADA DE CONTAS ESPECIAL (TCE)

Secretaria de Controle Externo de Tomada de Contas Especial - SecexTCE.

Em exame a Tomada de Contas Especial instaurada pelo Fundo Nacional de Desenvolvimento da Educação - FNDE, em razão da impugnação parcial de despesas realizadas pelo Município de Araçoiaba/PE, no âmbito do Programa Nacional de Alimentação Escolar - Pnae, exercícios 2007 e 2009, e do Programa Nacional de Apoio ao Transporte do Escolar - Pnate, exercícios 2008 e 2010, bem como pela omissão do dever de prestar contas dos recursos do Pnate/2011.
2.	Neste Tribunal, o Sr. Severino Alexandre Sobrinho, prefeito nos mandatos 2005/2008 e 2009/2012, exceto nos períodos de 1º a 10/08/2011, 23/08 a 07/12/2011 e 09 a 31/12/2012, foi citado pelas seguintes ocorrências:	
a) ausência de apresentação da documentação comprobatória da aplicação dos recursos do Pnae 2007 e 2009 e do Pnate 2008 e 2010, com débito de R$ 37.407,64, em valores originais;
b) ausência de apresentação da documentação comprobatória da correta aplicação dos recursos do Pnate/2008 e desvio de finalidade no gasto de R$ 2.007,56, referente a 04/07/2008;
c) omissão no dever de demonstrar a boa regular aplicação dos recursos do Pnate/2011, com débito de R$ 42.367,13, em valores originais.   
3.	O Sr. Carlos Jogli Albuquerque Tavares Uchôa, prefeito nos períodos de 1º a 10/08/2011, 23/08 a 07/12/2011 e de 09 a 31/12/2012, foi citado em face da omissão no dever legal de prestar contas dos recursos do Pnate/2011, com débito de R$ 34.167,48, e ouvido em audiência quanto ao descumprimento do prazo originalmente estipulado para cumprimento dessa obrigação.
4.	Conforme visto no Relatório precedente, depois de regularmente citado por este Tribunal, o Sr. Carlos Jogli Albuquerque Tavares Uchôa apresentou alegações de defesa e forneceu ao FNDE documentação a título de prestação de contas, tendo o repassador concluído que foi demonstrada a regular aplicação dos recursos captados em prol dos objetivos pactuados com aquele Fundo.
5.	O Sr. Severino Alexandre Sobrinho permaneceu silente, devendo ser considerado revel para todos os efeitos, dando-se seguimento ao processo, nos termos do art. 12, § 3º, da Lei 8.443/1992.
6.	A Secretaria de Controle Externo de Tomada de Contas Especial - SecexTCE acolheu a manifestação do FNDE favorável à boa gestão dos recursos do Pnate/2011, de modo a afastar essa parte do débito imputado aos Srs. Severino Alexandre Sobrinho e Carlos Jogli Albuquerque Tavares Uchôa.
7.	A Secex/TCE também se mostrou favorável à alegação do Sr. Carlos Jogli Albuquerque Tavares Uchôa de que o prazo para prestação de contas do Pnate/2011 se encerrou em 2013, na gestão do Prefeito sucessor, Sr. Joamy Alves de Oliveira, de forma que o defendente deve ser eximido do descumprimento dessa obrigação.  Como a audiência versou exclusivamente sobre a não apresentação das contas, sem enfocar o fato de não terem sido oferecidas condições materiais mínimas para que o sucessor pudesse apresentar as contas, propõe a regularidade com ressalva das contas do Sr.  Carlos Jogli Albuquerque Tavares Uchôa. 
8. 	Ainda quanto à apresentação intempestiva das contas do Pnate/2011, a Unidade Especializada informa que não cabe perquirir a responsabilidade do prefeito em cujo mandato encerrou-se o prazo para cumprimento da obrigação, haja vista ter ele apresentado representação criminal contra os Srs. Carlos Jogli Albuquerque Tavares Uchôa e Severino Alexandre Sobrinho (peça 4, p. 162-166) . 
10. 	No que tange à responsabilidade do Sr. Severino Alexandre Sobrinho, a Secex/TCE destaca que inexistem nos autos elementos capazes de afastar as ocorrências identificadas na gestão do Pnae 2007 e 2009 e do Pnate 2008 e 2010, razão pela qual propõe sejam suas contas julgadas irregulares, com fundamento no disposto no 16, inciso III, alíneas b e c, da Lei 8.443/1992, com a condenação ao pagamento do débito apurado.
11.	Com base no entendimento fixado no Acórdão 1441/2016-TCU-Plenário (relator Ministro Benjamin Zymler e redator Ministro Walton Alencar Rodrigues) , no sentido da prescrição da pretensão punitiva com arrimo no prazo decenal estabelecido pelo art. 205 do Código Civil, aponta a impossibilidade de aplicação de multa quanto à irregularidade atinente ao Pnae/2007, uma vez que o prazo para prestação de contas se deu em 28/02/2008 e a citação foi ordenada em 27/12/2018 (peça 16) .
12.	Quanto às irregularidades detectadas no Pnate/2008, Pnae/2009 e Pnate/2010, propõe a aplicação da multa prevista no art. 57 da Lei 8.443/1992, para cujo sancionamento não existem óbices, haja vista que os prazos para prestação de contas se encerraram, respectivamente, em 15/04/2009, 31/3/2010 e 15/04/2011, e a citação foi ordenada em 27/12/2018.
13.	 O Ministério Público junto ao TCU, representado pela Procuradora-Geral Cristina Machado da Costa e Silva, diverge do encaminhamento acima descrito apenas no tocante à incidência da prescrição. Por considerar a Lei 9.873/1999 apta a regular as prescrições ressarcitória e punitiva no processo de controle externo, tanto no que diz respeito à aplicação do prazo geral de cinco anos, bem como do prazo trienal para fins da prescrição intercorrente, conclui que, no caso em exame o instituto não teria incidido, devido à presença de vários marcos interruptivos. 
14.	Preliminarmente, com as vênias de estilo por divergir do MP/TCU, endosso a conclusão da Secex/TCE de que a prescrição punitiva incidiu no tocante ao Pnae/2007 (v. item 11 acima) , não havendo que se cogitar de prescrição ressarcitória, gizando os fundamentos pelos quais o faço.
15.	A decisão adotada pelo Supremo Tribunal Federal - STF nos autos do Recurso Extraordinário 636.886 (Tema 899 da Repercussão Geral) vai ao encontro do entendimento desta Corte de Contas de que a prescritibilidade da pretensão de ressarcimento ao erário com base em decisão de tribunal de contas somente alcança a fase judicial da execução do título extrajudicial, não atingindo os processos de controle externo em trâmite no TCU (v. Acórdão 5236/2020-TCU-Primeira Câmara, Rel. Min. Benjamin Zymler) .
16.	A propósito, insta reportar que os Embargos de Declaração opostos pela Advocacia-Geral da União - AGU contra o RE 636.886 foram apreciados pelo Plenário do STF, em sessão virtual ocorrida de 13 a 20/8 de 2021. Naquela assentada, o Pretório Excelso negou provimento ao recurso, nos termos do voto do relator, Ministro Alexandre de Moraes, que assim se manifestou (trecho do voto) :
	"Os argumentos acima elencados conduzem à conclusão no sentido de que a pretensão executória de título executivo proveniente de decisão do TCU da qual resulte imputação de débito ou multa é prescritível; e, portanto, a ela se aplica o prazo prescricional da Lei de Execução Fiscal. Nenhuma consideração houve acerca do prazo para constituição do título executivo, até porque esse não era o objeto da questão cuja repercussão geral foi reconhecida no Tema 899, que ficou adstrito, como sobejamente já apontado, à fase posterior a formação do título." (grifo acrescido) 
17.	Como se vê, a decisão do STF se referiu especificamente à etapa judicial da execução do título, sem tratar dos processos de controle externo que tramitam no TCU.
18.	Outrossim, convém ressaltar que, ao apreciar o TC Processo 000.006/2017-3, este Tribunal decidiu remeter a análise do tema ao processo que será criado em decorrência do Acórdão 459/2022-TCU-Plenário (redator Ministro Walton Alencar Rodrigues) , de 9/3/2022. A decisão determinou à Secretaria-Geral de Controle Externo desta Casa que formasse grupo técnico de trabalho para elaboração de projeto de ato normativo para disciplinar "o tema da prescrição da pretensão ressarcitória e da prescrição da pretensão punitiva no âmbito do controle externo, tendo por base jurisprudência predominante do Supremo Tribunal Federal, adequando-a às especificidades das diversas formas de atuação do Tribunal de Contas da União". 
19.	É de se destacar que, em cumprimento à aludida determinação desta Corte, foi autuado, recentemente, o processo administrativo TC Processo 008.702/2022-5, de relatoria do ministro Antonio Anastasia, que trata do "projeto de ato normativo para regulamentar, no âmbito do Tribunal de Contas da União, a prescrição para o exercício das pretensões punitiva, de ressarcimento e executória, bem como identificar os possíveis impactos da prescrição nos processos mais relevantes".
20.	Dessa forma, alinho-me à jurisprudência pacífica desta Corte de Contas quanto à imprescritibilidade do dano causado ao erário (Enunciado 282 da Súmula de Jurisprudência/TCU) e à prescritibilidade decenal aplicável à pretensão punitiva do Tribunal, nos termos do Acórdão 1441/2016-TCU-Plenário (relator Ministro Benjamim Zymler e redator Ministro Walton Alencar Rodrigues) , a qual não incidiu, à exceção do Pnae/2007, no caso concreto, haja vista que os prazos para prestar contas dos recursos do Pnate/2008, Pnae/2009 e Pnate/2010, encerraram-se, respectivamente, em 15/04/2009, 31/3/2010 e 15/04/2011, e a citação foi ordenada em 27/12/2018.
21. 	No mérito, acompanho a proposta da Secex/TCE, que contou com a anuência do MP/TCU, exceto no que diz respeito à aposição de ressalva às contas do Sr. Carlos Jogli Albuquerque Tavares Uchôa.
22.	Como visto no item 6 supra, o repassador considerou a documentação apresentada pelo defendente suficiente para comprovar a regularidade dos gastos efetuados com recursos do Pnate/2011. Segundo consta do item 7 supra, a obrigação de prestar contas de tais recursos se encerrou em 2013, na gestão do Prefeito sucessor, Sr. Joamy Alves de Oliveira. Como o defendente não é o responsável pela omissão mencionada em sua audiência e o seu chamamento ao processo não menciona nenhum outro ato que justifique censura às suas contas, ele se credencia a ter suas contas julgadas regulares, com quitação plena, nos termos do art. 16, inciso I, c/c o art. 17 da Lei 8.443/1992.
23.	No que diz respeito aos recursos do Pnae/2007 e 2009 e do Pnate 2008/2010, cabe ressaltar que a imposição de prestar contas e de comprovar a boa e regular aplicação dos recursos federais recebidos decorre do ordenamento jurídico, notadamente do bloco normativo composto pelas disposições dos arts. 70, parágrafo único, da Constituição Federal, 93 do Decreto-lei 200/1967 e 66 do Decreto 93.872/1986. Ou seja, é ônus do gestor público aplicar os recursos financeiros na finalidade prevista em lei, além de oferecer documentação que demonstre, de forma efetiva, os gastos efetuados e o nexo de causalidade entre as despesas realizadas e a verba federal recebida. 
24. 	No caso em exame, o Sr. Severino Alexandre Sobrinho não se desincumbiu desse ônus, pois não forneceu, nem ao tomador de contas nem a este Tribunal, elementos que lograssem comprovar a regularidade dos gastos pelos quais foi citado, sujeitando-se a ter suas contas julgadas irregulares, a ser condenado ao pagamento de débito e da multa proporcional ao dano, como propôs a Unidade Técnica. 
25.	Ressalte-se que, embora o Sr. Severino Alexandre Sobrinho tenha permanecido silente e, portanto, revel, considera-se que o acolhimento das alegações de defesa apresentadas pelo Sr. Carlos Jogli Albuquerque Tavares Uchôa lhe aproveita no que se refere ao Pnate/2011, uma vez que a prestação de contas foi apresentada ao FNDE, que se manifestou favoravelmente à sua aprovação, não devendo, dessa forma, ser imputado débito ao Severino Alexandre Sobrinho quanto ao referido programa.
26.	Cabe, assim, julgar irregulares as contas do Sr. Severino Alexandre Sobrinho, com base no art. 16, inciso III, alíneas "b" e "c", da Lei 8.443/1992, e, com fundamento no arts. 19, condená-lo ao pagamento do débito apurado, sem prejuízo da incidência da multa proporcional ao dano na execução dos programas de 2008 a 2010.  
27.	Outrossim, cumpre autorizar o pagamento das dívidas em até 36 parcelas mensais e consecutivas, caso solicitado, e a cobrança judicial das dívidas, se necessária, bem como remeter cópia do Acórdão que vier a ser proferido à Procuradoria da República no Estado de Pernambuco, consoante previsto no art. 209, § 7º, do Regimento Interno/TCU, e ao FNDE, para ciência.
	Ante o exposto, manifesto-me por que seja adotada a deliberação que ora submeto a este Colegiado.
T.C.U., Sala das Sessões, em 11 de outubro de 2022.
MARCOS BEMQUERER COSTA
Relator